臺灣高等法院刑事判決
109年度交上訴字第218號
上  訴  人  臺灣桃園地方檢察署檢察官
被      告  謝俊賢



上列上訴人因被告公共危險案件，不服臺灣桃園地方法院109年
度交訴字第49號，中華民國109年10月26日第一審判決（起訴案
號：臺灣桃園地方檢察署108年度偵緝字第1840號），提起上訴
，本院判決如下：
    主  文
上訴駁回。
    理  由
一、公訴意旨略以：被告謝俊賢於民國107年7月26日晚間8時3 
    分許，駕駛車牌號碼000-0000號自用小客車搭載友人葉錦富
    ，沿臺中市大甲區成功路往大甲市中心方向行駛，於行經該
    路段電線桿編號：成功枝2處（即永信松柏園高爾夫球場前
    ）時，見告訴人姚明穎所騎乘之車牌號碼000-0000號普通重
    型機車搭載告訴人林鉦益，按同方向行駛於其右前方，竟基
    於傷害之犯意，駕車接續自左後方撞擊告訴人姚明穎機車2
    次，告訴人姚明穎因而騎車加速駛離，被告駕車加速追上再
    度撞擊之，致其人車倒地，告訴人姚明穎受有頭部其他部位
    鈍傷、雙手肘擦傷、胸部擦傷、手指擦傷、雙膝部擦傷、右
    側足部擦傷等傷害，告訴人林鉦益則受有下背部及骨盆擦傷
    、雙手肘擦傷、雙膝部未明示側性開放性傷口、左側較小腳
    趾開放性傷口未伴有趾甲損傷、左側手部挫傷、左側踝部挫
    傷等傷害（被告此部分所犯傷害犯行，業經原審判決確定）
    。被告見告訴人姚明穎、林鉦益已人車倒地且受有傷害，明
    知其駕駛動力交通工具肇事致人受傷，竟未停留在上開肇事
    現場、採取必要救護措施或報警處理，亦未留下聯絡方式，
    基於肇事逃逸之犯意，逕自駕車逃離現場。因認被告涉犯刑
    法第185條之4駕車肇事致人受傷而逃逸罪嫌等語。
二、審理範圍：被告謝俊賢被訴傷害等罪嫌，經原審判決就被告
    被訴傷害罪，判處有期徒刑4月，如易科罰金，以新臺幣1,0
    00元折算1日，就被告被訴肇事致人受傷而逃逸罪嫌部分判
    處無罪；被告未提起上訴，檢察官僅就原審判決無罪部分（
    即肇事致人受傷而逃逸罪嫌）提起上訴，故原審關於被告犯
    傷害罪部分業經判決確定，本院審理範圍，僅限於被告被訴
    涉犯肇事致人受傷而逃逸罪嫌部分，合先敘明。　　
三、按犯罪事實之認定，係據以確定具體的刑罰權之基礎，自須
    經嚴格之證明，故其所憑之證據不僅應具有證據能力，且須
    經合法之調查程序，否則即不得作為有罪認定之依據。倘法
    院審理之結果，認為不能證明被告犯罪，而為無罪之諭知，
    即無前揭第154條第2項所謂「應依證據認定」之犯罪事實之
    存在；因此，同法第308條前段規定，無罪之判決書只須記
    載主文及理由，而其理由之論敘，僅須與卷存證據資料相符
    ，且與經驗法則、論理法則無違即可，所使用之證據亦不以
    具有證據能力者為限，即使不具證據能力之傳聞證據，亦非
    不得資為彈劾證據使用。故無罪之判決書，就傳聞證據是否
    例外具有證據能力，本無須於理由內論敘說明（最高法院10
    0年度台上字第2980號判決意旨參照）。經查，被告被訴上
    開罪嫌，經本院認定犯罪不能證明而為無罪諭知，依前開說
    明，毋庸論述所援引有關證據之證據能力。
四、按犯罪事實應依證據認定之，無證據不得認定犯罪事實；不
    能證明被告犯罪者，應諭知無罪之判決，刑事訴訟法第154
    條第2項、第301條第1項分別定有明文。另按刑法第185條之
    4規定所謂之駕駛動力交通工具肇事，應指「發生交通事故
    」、「發生車禍」而言，而屬「意外」之情形，若蓄意運用
    車輛以為殺人或傷害人之犯罪工具，即應成立殺人或傷害罪
    ，不應稱為駕駛動力交通工具肇事。且本罪之立法理由為「
    維護交通安全，加強救護，減少被害人之死傷，促使駕駛人
    於肇事後，能對被害人即時救護，特增設本條，關於肇事致
    人死傷而逃逸之處罰規定」，可知確保交通秩序之維護，減
    少被害人傷亡，以促進交通之安全，方為本條立法之目的，
    故其適用上應限於車禍肇事之交通案件，亦即惟有以行為人
    非因故意，駕駛動力交通工具肇事，並於肇事後，對於被害
    人不施加救護而逃逸，始克成立。行為人如出於故意殺人、
    傷害、重傷害之主觀犯意，而駕駛動力交通工具肇事，致人
    死傷時，其死傷之結果，本可包括評價於殺人罪、傷害罪、
    重傷罪及其加重結果犯之刑責內，行為人既以殺人、傷害、
    重傷害之故意而駕車撞人，在法規範上，實無法期待其不為
    逃逸之行為。是以，本罪規定之「肇事」，應限於行為人非
    故意之肇事行為（最高法院102年度第9次刑事庭會議決議意
    旨參照）。
五、被告於上開時、地，見告訴人姚明穎、林鉦益人車倒地受傷
    後，即駕車離開現場一節，業據被告於警詢、偵查及審理中
    均坦承在卷（台中事證府警察局大甲分局中市警甲分偵字第
    1070023758號〈下稱警卷〉第11至15頁、108年度偵緝字第184
    0號卷第26頁、原審交訴字卷第140頁），核與告訴人姚明穎
    、林鉦益於警詢、偵查及原審審理中、證人即被告所搭載之
    友人葉錦富於警詢中之證述相符（警卷第20至21頁、第26至
    27頁、第31頁、107年度偵字第27870號卷第23至24頁、原審
    交訴字卷第76至85頁、第86至96頁），並有臺中市政府警察
    局大甲分局警員張雅鈞職務報告、道路交通事故現場圖、道
    路交通事故調查報告表㈠、㈡、光田醫療財團法人光田綜合醫
    院病歷號碼0000000000號、0000000000號診斷證明書各1份
    、現場暨車損照片共24張、監視器翻拍畫面4張附卷為憑（
    警卷第7至9頁、第47至85頁），固堪認定為真實。然告訴人
    姚明穎、林鉦益人車倒地且受有傷害一節，係被告故意傷害
    犯行所致，並經原判決判處有期徒刑4月確定，依上開說明
    ，被告駕車離去之行為，應屬一般實施傷害犯行後離開現場
    之行為，而非刑法第185條之4肇事致人受傷而逃逸罪之規範
    對象，自難逕以該罪之罪責相繩。
六、公訴意旨雖另援引司法院釋字第777號解釋之解釋文及理由
    書，主張刑法第185條之4規定所稱之「肇事」，可能語意所
    及之範圍，包括「因駕駛人之故意或過失」或「非因駕駛人
    之故意或過失」（因不可抗力、被害人或第三人之故意或過
    失）所致之事故，故駕駛人故意駕駛動力交通工具肇事情形
    ，依文義性及刑法體系解釋，均為該規定所涵蓋。然司法院
    釋字第777號解釋，係針對「刑法第185條之4之構成要件是
    否違反法律明確性原則」釋憲聲請所為之憲法解釋，該解釋
    案就「肇事」文義之解釋，係在釐清倘行為人對於所發生之
    交通事故並無過失，是否仍在該條文義涵攝之內，非就刑法
    第185條之4應如何適用具體個案而為解釋。換言之，該解釋
    係就刑法第185條之4規定，在駕駛人無過失造成事故之情形
    是否亦構成「肇事」，認有違反法律明確性原則之疑義，非
    謂法院得不顧刑法第185條之4立法理由，對於故意駕駛動力
    交通工具撞擊他人之行為人，課予留在現場救助以減少被害
    人死傷程度等無期待可能性之義務。況若行為人係基於殺人
    或傷害犯意駕駛動力交通工具撞擊他人，其願留在現場採取
    救護措施，或可依刑法第27條中止未遂之規定，享有減免其
    刑之優惠，實無其不中止犯行或防止結果發生，即須另負肇
    事逃逸罪責之理。從而，公訴意旨就司法院釋字第777號解
    釋意旨應有誤解，其主張尚難憑採。
七、綜上所述，依檢察官所提出之證據，僅能證明被告駕車故意
    傷害告訴人姚明穎、林鉦益，致其等人車倒地且受有傷害時
    ，未停留現場，然被告駕車離去之行為，應屬一般實施傷害
    犯行後離開現場之行為，而非刑法第185條之4肇事致人受傷
    而逃逸罪之規範對象，自難逕以該罪之罪責相繩。此外，本
    院復查無其他積極證據足認被告確有公訴意旨所指犯行，應
    認不能證明犯罪，自應為無罪之諭知，以昭審慎。原審亦同
    此認定，而為被告無罪之諭知，核無違法不當。
八、檢察官上訴意旨略以：依司法院釋字第777號解釋文及理由
    書意旨，已指明刑法第185之4條所指「肇事」，包括「因駕
    駛人之故意或過失」或「非因駕駛人之故意或過失」（因不
    可抗力、被害人或第三人之故意或過失）行為，被告既故意
    駕駛汽車肇事逃逸行為，當有刑法第185條之4規定之適用。
    又原審固採最高法院102年度第9次刑事庭會議決議見解而為
    無罪認定，然採此見解將使刑法第185條之4肇事逃逸罪責限
    於過失情形之立論，已與該條文義解釋及立法目的不合，增
    加法無明文之限制，查該條立法目的在確保交通秩序之維護
    ，減少被害人之傷亡，並未區分交通事件是因行為人故意或
    過失肇事所致，均有此需求。若認傷害罪之行為人不另成立
    肇事逃逸罪，則如行為人與告訴人達成和解，因傷害罪為告
    訴乃論之罪，待告訴人撤回告訴後即不論罪；惟過失傷害之
    行為人，縱使行為人與告訴人達成和解，經告訴人撤回告訴
    後，行為人仍須面臨肇事逃逸罪之處罰，此種情形顯非公平
    。且忽略肇事逃逸罪之刑度為1年以上7年以下有期徒刑，較
    傷害罪最重本刑5年有期徒刑為重（舊法為3年），立法者原
    即有將2種行為區別對待之立法用意，最高法院102年度第9
    次刑事庭會議決議見解應非可採，應以108年5月31日所公布
    之司法院釋字第777號解釋較為可採，被告肇事逃逸犯行已
    臻明確，原審遽為無罪判決，顯有不當。惟查，刑法第185
    之4立法理由為「維護交通安全，加強救護，減少被害人之
    死傷，促使駕駛人於肇事後，能對被害人即時救護，特增設
    本條，關於肇事致人死傷而逃逸之處罰規定」，可知確保交
    通秩序之維護，減少被害人傷亡，以促進交通之安全，方為
    本條立法之目的，故其適用上應限於車禍肇事之交通案件。
    至司法院釋字第777號解釋，係針對「刑法第185條之4之構
    成要件是否違反法律明確性原則」釋憲聲請所為之憲法解釋
    ，該解釋案就「肇事」文義之解釋，係在釐清倘行為人對於
    所發生之交通事故並無過失，是否仍在該條文義涵攝之內，
    非就刑法第185條之4應如何適用具體個案而為解釋。查
　　被告以車輛為工具，實施傷害告訴人犯行，實與一般徒手或
    持器具傷害他人案件並無不同，對於告訴人等因車輛撞擊而
    受傷之結果，本在其傷害犯罪計畫中，包括於傷害罪之刑責
    內，責令被告為傷害犯行後，停留於現場救護告訴人等，致
    偵查機關得以查獲被告傷害犯行，實無期待可能性，故不應
    就被告駕車逃離現場行為，另以刑法第185之4肇事致人受傷
    而逃逸罪相繩，原判決據此為無罪判決，難認有違誤，檢察
    官執上詞提起上訴，為無理由，應予駁回。
據上論斷，應依刑事訴訟法第368條，判決如主文。
本案經檢察官李承陶提起公訴，檢察官張家維提起上訴，檢察官
李叔芬到庭執行職務。
中　　華　　民　　國　　110 　年　　2 　　月　　25　　日
                  刑事第九庭    審判長法　官  潘翠雪
                                      法　官  曾德水
                                      法　官  俞秀美
以上正本證明與原本無異。
檢察官如不服本判決，應於收受送達後20日內向本院提出上訴書
狀，惟須受刑事妥速審判法第9條限制。其未敘述上訴之理由者
，並得於提起上訴後20日內向本院補提理由書(均須按他造當事
人之人數附繕本)「切勿逕送上級法院」。
刑事妥速審判法第9條：
除前條情形外，第二審法院維持第一審所為無罪判決，提起上訴
之理由，以下列事項為限：
一、判決所適用之法令牴觸憲法。
二、判決違背司法院解釋。
三、判決違背判例。
刑事訴訟法第 377 條至第 379 條、第 393 條第 1 款之規定，
於前項案件之審理，不適用之。
                                      書記官  謝崴瀚
中　　華　　民　　國　　110 　年　　2 　　月　　25　　日